【裁判字號】    95,訴,607
【裁判日期】    951205
【裁判案由】    偽造文書
【裁判全文】
臺灣嘉義地方法院刑事判決      九十五年度訴字第六○七號
公  訴  人  臺灣嘉義地方法院檢察署檢察官
被      告  甲○○
                    七日生）
                    號
上列被告因偽造文書案件，經檢察官提起公訴（九十五年度偵字
第六四四九號），本院判決如下：
    主  文
甲○○連續犯行使偽造私文書罪，處有期徒刑月，如易科罰金
，以銀元佰元即新臺幣玖佰元折算壹日。緩刑貳年。汽（機）
車過戶登記書上偽造之「劉光輝」署押壹枚沒收。
    事  實
一、甲○○係乙○○之子劉光輝之配偶，明知劉光輝於民國九十
    五年二月五日過世，遺產應為繼承人所共有，而其與劉光輝
    並未育有子女，無直系血親卑親屬，則依法劉光輝之父母就
    劉光輝之遺產即有繼承權。詎甲○○竟基於偽造私文書、行
    使偽造私文書之概括犯意及使公務員登載不實之犯意，分別
    於九十五年：
（一）二月六日、七日及五月十八日，在嘉義市○○路三百號之
      嘉義大學郵局內，以在郵政存簿儲金提款單上盜蓋劉光輝
      在該郵局開立之帳號：0000000號帳戶之原留印鑑
      之方式，偽造提款單之私文書後，持以分別提領該帳戶內
      之存款新臺幣（以下未特別標明幣別者亦同）三十六萬元
      、五千三百元及二百二十元而行使；又於二月七日，在上
      開地點，以上開方式，提領劉光輝另一郵局帳號：000
      0000號內之存款十六萬一千九百四十元，足生損害於
      劉光輝之其他繼承人。
（二）二月九日、十五日，在嘉義市○○○路二四一號一樓之中
      國信託商業銀行（下稱中信銀行）嘉義分行內，亦以上開
      方式，分別將劉光輝於該行所開立之帳號00000－0
      00000－0號帳戶內之存款六萬一千六百六十八元、
      十七萬七千九百零二元，匯入甲○○於同一分行所開立之
      帳號：00000－000000－0號之帳戶內；又於
      二月二十四日，亦在中信銀行嘉義分行，以上開方式，將
      劉光輝於該行所開立之帳號00000－000000－
      0號帳戶內之存款美金一千六百三十點一七元，匯入甲○
      ○於同一分行所開立之帳號：00000－000000
      －0號之帳戶內，足生損害於劉光輝之其他繼承人。
（三）二月二十四日，至嘉義市○○街八十九號之嘉義市監理站
      ，在過戶登記書上盜蓋劉光輝之印章及偽造劉光輝之簽名
      一枚，而偽造過戶登記書之私文書後，持以向該監理站辦
      理劉光輝所有之汽車車牌號碼：ＫＨ－一七四二號過戶至
      甲○○名下而行使，使監理站承辦之公務員登打此不實過
      戶資料之電磁記錄於電腦之準公文書上，以更新車籍資料
      ，足生損害於劉光輝之其他繼承人及監理機關對車籍登記
      之正確性。嗣經乙○○發現，始悉上情。
二、案經乙○○訴由臺灣嘉義地方法院檢察署檢察官偵查起訴。
    理  由
一、訊據被告甲○○除九十五年五月十八日該筆提款外，就於上
    開時、地以上開方式，提領、轉帳劉光輝帳戶內之各該款項
    及將上開汽車辦理過戶登記之事實均坦白承認，惟矢口否認
    有偽造文書之犯行，辯稱：伊並無子女，驟逢丈夫過世，深
    感孤獨無依，思及往後漫長歲月，每感惶惶不安，加之夫妻
    財物本屬互通，丈夫既已身故，未及細想，在友人建議下，
    基於便宜心態，逕行提領、過戶而誤罹刑章，應無犯罪之故
    意，而對九十五年五月十八日是否提領劉光輝郵局帳戶內之
    存款二百二十元已無印象云云。經查，上開於九十五年五月
    十八日，提領劉光輝郵局帳戶內存款二百二十元之事實，有
    交易資料明細表一紙附卷可稽（參見本院卷第七十頁），而
    被告亦自承劉光輝在嘉義大學郵局帳戶的存摺及印章均由伊
    保管（參見本院卷第八十八頁），理應無遭他人盜領之可能
    ，是該筆提款亦應係被告所提領無誤。又刑法第十六條之規
    定，係指行為人對於刑罰法令有所不知，其行為不含惡性，
    且有正當理由者為限，本件被告不經劉光輝之其他繼承人同
    意，即擅自持劉光輝之印章，加蓋在上開提款單上領款，並
    加蓋在過戶登記書上且偽簽劉光輝之名辦理汽車過戶，其行
    為非不含有惡性，難謂其不知偽造文書觸犯刑罰法令，亦無
    從認其具有正當理由（最高法院七十二年度台上字第二九○
    八號刑事判決可參）。此外，並有郵政存簿儲金提款單及客
    戶歷史交易清單影本各二紙、中信銀行提款憑證影本二紙及
    對帳單影本一紙、汽（機）車過戶登記書影本、汽 (機)車
    各項異動登記書影本各一紙等在卷可參。又被告於提款單、
    過戶登記書上盜蓋劉光輝之印章、於過戶登記書上偽簽劉光
    輝之簽名，已足生損害於劉光輝之其他繼承人及監理機關對
    車籍登記之正確性。綜上，本件事證明確，被告上揭犯行足
    堪認定。
二、被告行為後，刑法業經修正公布，而於九十五年七月一日生
    效施行，其中：
（一）第二百十四條使公務員登載不實罪，法定刑為「處三年以
      下有期徒刑、拘役或五百元以下罰金。」，據修正後刑法
      施行法增訂第一條之一：「中華民國九十四年一月七日刑
      法修正施行後，刑法分則編所定罰金之貨幣單位為新臺幣
      。九十四年一月七日刑法修正時，刑法分則編未修正之條
      文定有罰金者，自九十四年一月七日刑法修正施行後，就
      其所定數額提高為三十倍。但七十二年六月二十六日至九
      十四年一月七日新增或修正之條文，就其所定數額提高為
      三倍」，及刑法第三十三條第五款修正為：「主刑之種類
      如下：五、罰金：新臺幣一千元以上，以百元計算之」等
      規定，是依修正後之法律，刑法第二百十四條使公務員登
      載不實罪所得科處之罰金刑最高為新臺幣一萬五千元、最
      低為新臺幣一千元；然依被告行為時之刑罰法律，即罰金
      罰鍰提高標準條例第一條前段規定之提高倍數十倍及刑法
      第三十三條第五款規定之罰金最低額一元計算，該罪之罰
      金刑最高為銀元五千元，最低額為銀元一元，若換算為新
      臺幣，最高額雖與新法同為新臺幣一萬五千元，然最低額
      僅為新臺幣三元。因此，比較上述修正前、後之刑罰法律
     ，自以修正前刑法之相關規定及罰金罰鍰提高標準條例第
      一條前段法律規定，較有利於被告。
（二）刑法第五十六條連續犯之規定，業已刪除，則被告上開行
      使偽造私文書犯行，因行為後新法業已刪除連續犯之規定
      ，此刪除雖非犯罪構成要件之變更，但顯已影響行為人刑
      罰之法律效果，自屬法律有變更，比較新、舊法，以行為
      時法律即舊法論以連續犯較有利於被告。
（三）修正後之刑法刪除第五十五條關於牽連犯之規定，而本件
      被告所犯上開行使偽造私文書、使公務員登載不實等罪具
      有牽連犯之關係，依修正前即行為時之規定，應從一重之
      行使偽造私文書罪處斷；依修正後之刑法既已刪除牽連犯
      之規定，則所犯上述各罪應依數罪併罰之規定分論併罰。
      比較新舊法之規定，修正後之規定並非較有利於被告。
（四）犯罪時之刑法第四十一條第一項前段規定：「犯最重本刑
      為五年以下有期徒刑以下之刑之罪，而受六個月以下有期
      徒刑或拘役之宣告，因身體、教育、職業、家庭之關係或
      其他正當事由，執行顯有困難者，得以一元以上三元以下
      折算一日，易科罰金。」，又被告行為時之易科罰金折算
      標準，修正前罰金罰鍰提高標準條例第二條前段（現已刪
      除）規定，就其原定數額提高為一百倍折算一日，則本件
      被告行為時之易科罰金折算標準，應以銀元三百元折算一
      日，經折算為新臺幣後，應以新臺幣九百元折算為一日。
      惟九十五年七月一日修正公布施行之刑法第四十一條第一
      項前段則規定：「犯最重本刑為五年以下有期徒刑以下之
      刑之罪，而受六個月以下有期徒刑或拘役之宣告者，得以
      新臺幣一千元、二千元或三千元折算一日，易科罰金。」
      ，比較修正前後之易科罰金折算標準，以九十五年七月一
      日修正公布施行前之規定，較有利於被告。
（五）綜上各修正內容，比較刑法修正前後規定結果，修正後之
      刑法規定未較修正前規定有利於被告，依刑法第二條第一
      項前段之規定，仍應依修正前規定論處。
三、按在紙上或物品上之文字、符號、圖畫、照像，依習慣或特
    約，足以為表示其用意之證明者，關於本章及本章以外各罪
    ，以文書論。錄音、錄影或電磁紀錄，藉機器或電腦之處理
    所顯示之聲音、影像或符號，足以為表示其用意之證明者，
    亦同，刑法第二百二十條定有明文。是核被告所為，係犯刑
    法第二百十六條、第二百十條之行使偽造私文書，修正前刑
    法第二百十四條、第二百二十條第二項之使公務員登載不實
    準公文書罪。其盜用印章及偽造簽名之行為，均為偽造私文
    書之階段行為，又其偽造私文書後復持以行使，其偽造之低
    度行為為行使之高度行為所吸收，均不另論罪。其多次行使
    偽造私文書之犯行，時間緊接，且犯罪構成要件相同，顯係
    基於概括犯意反覆為之，應依修正前刑法第五十六條規定，
    論以連續犯，並加重其刑。又其連續行使偽造私文書與使公
    務員登載不實罪間，有方法目的之牽連關係，為牽連犯，應
    依修正前刑法第五十五條之規定，從一重之連續行使偽造私
    文書罪處斷。檢察官雖未就上開於九十五年五月十八日在嘉
    義大學郵局、二月九日、二十四日在中信銀行嘉義分行等三
    次提款所犯偽造及行使偽造私文書罪部分起訴，惟被告此部
    分犯行與前開起訴書已記載之犯行間，有連續犯之關係，已
    如前述，是被告此部分犯行亦應為起訴效力所及，本院自應
    併予審理。爰審酌被告為圖一時之便利，竟偽造劉光輝之簽
    名、連續盜用劉光輝之印章，影響劉光輝之其他繼承人之權
    利，且迄今尚未獲得告訴人之諒解，惟念其犯後始終坦承所
    為、且無任何前科紀錄、素行良好，此有臺灣高等法院被告
    前案紀錄表一份在卷可稽，及其犯罪之動機、目的、手段、
    所生損害等一切情狀，量處如主文所示之刑並諭知易科罰金
    之折算標準。
四、另刑法第七十四條雖修正後自九十五年七月一日施行，然有
    關緩刑之宣告，因非行為可罰性之法律規範變更問題，而應
    適用修正後之刑法第七十四條之規定，是被告未曾因故意犯
    罪受有期徒刑以上刑之宣告，此有上開前案紀錄表可參，而
    念其犯罪之動機係因認夫妻財物本屬互通，丈夫既已身故，
    未及細想，在友人建議下，基於便宜心態，始逕行提領、辦
    理汽車過戶而致罹刑章，其經此次起訴審判後，當能知所警
    惕，而無再犯之虞，本院因認所宣告之刑，以暫不執行為適
    當，爰依修正後刑法第七十四條第一項第一款之規定宣告緩
    刑二年，以啟自新。
五、至上開過戶登記書上被告偽造之「劉光輝」署押一枚，應依
    刑法第二百十九條之規定宣告沒收。其他於提款單及過戶登
    記書上「劉光輝」之印文，係被告盜用真正之「劉光輝」印
    章所生，並非偽造之印文，自不得依刑法第二百十九條宣告
    沒收，且上開偽造之私文書均已交付予郵局及監理機關，而
    不屬於被告所有，亦不得依刑法第三十八條之規定沒收，檢
    察官起訴請求併予宣告沒收，尚有未合，附此敘明。
六、起訴書犯罪事實欄另敘及：被告於上開時、地提領款項、辦
    理過戶登記，及於九十五年二月二十七日，在不詳地點，接
    續使用自動櫃員機，二次輸入劉光輝之郵局金融卡及密碼，
    以此不正方式自該自動櫃員機，提領劉光輝於郵局帳號：0
    000000號之帳戶內之金額次各一千元，合計共侵占得
    款七十萬七千一百四十二元及上開自用小客車一部，認被告
    所為涉犯刑法第三百三十九條之二第一項詐欺取財及第三百
    三十五條第一項侵占罪嫌。按告訴乃論之罪，其告訴已經撤
    回者，應為不起訴之處分；又案件起訴之程式違背規定者，
    應諭知不受理之判決；刑事訴訟法第二百五十二條第五款、
    第三百零三條第一款分別定有明文。查起訴書認被告所為係
    犯刑法第三百三十九條之二第一項詐欺取財及第三百三十五
    條第一項侵占罪，而被告與告訴人係一親等直系姻親，依刑
    法第三百三十八條及第三百四十三條準用第三百二十四條第
    二項之規定，均須告訴乃論。然告訴人業於九十五年六月十
    九日已具狀撤回告訴，有刑事撤回告訴狀附於偵查卷可稽（
    參見交查卷第二四頁），嗣檢察官於本件九十五年九月十五
    日九十五年度偵字第六四四九號起訴書中，並已說明被告上
    開所涉詐欺取財及侵占罪部分，業經撤回告訴，應不另為不
    起訴之處分，竟仍於犯罪事實欄又敘及此部分犯行，顯亦已
    就此部分犯行提起公訴，惟此部分既經告訴人撤回告訴，該
    公訴本身欠缺告訴之訴訟條件，公訴並不合法，其起訴之程
    式自屬違背規定，然依起訴意旨認此部分犯行若成立，將與
    上開經論罪科刑部分犯行間有裁判上一罪關係，爰不另為不
    受理判決之諭知。
七、實行公訴之檢察官另提出補充理由書聲明擴張被告於九十四
    年七月十九日，在中華郵政人壽保險契約書之被保險人親自
    簽名蓋章欄及要保人親自簽名蓋章欄內偽造「劉光輝」署押
    之犯罪事實，並請求鑑定上開文件內「劉光輝」之簽名是否
    為被告所偽造等語。經查，被告上開所犯偽造及行使偽造私
    文書犯行之時間，係自九十五年二月六日起，與檢察官聲明
    擴張之九十四年七月十九日間，已相差近七月，就時間點而
    言，已難認係出於同一犯罪之概括犯意；況本件被告上開偽
    造及行使偽造私文書犯行，係起因於劉光輝之死亡，而殊難
    想像被告於九十四年七月十九日，即預見劉光輝將於近七個
    月後死亡，並即開始有偽造文書之概括犯意，益證檢察官所
    聲明擴張之犯行，縱使成立，亦與本件被告上開經論罪科刑
    部分並無連續犯之裁判上一罪關係，並非起訴效力所及，揆
    其意旨復非追加起訴，亦非本院所得併予審理，況且被告已
    供承此乃其經劉光輝授權所簽署，是檢察官請求鑑定保險契
    約書上簽名之筆跡，無礙本案審認結果，核無必要。
八、據上論斷，應依刑事訴訟法第二百九十九條第一項前段，刑
    法第二條第一項、第二百十六條、第二百十條、第二百二十
    條第二項、第二百十九條、第七十四條第一項第一款，修正
    前刑法第二百十四條、第五十五條、第五十六條、第四十一
    條第一項前段，罰金罰鍰提高標準條例第一條前段、修正前
    罰金罰鍰提高標準條例第二條前段，現行法規所定貨幣單位
    折算新臺幣條例第二條，判決如主文。
本案經檢察官邱美英到庭執行職務。
中    華    民    國  九十五  年   十二   月    五    日
                  刑事第四庭  審判長法  官  蔡憲德
                                    法  官  鄧晴馨
                                    法  官  吳育霖
上列正本證明與原本無異。
如不服本判決，應於判決送達後10日內向本院提出上訴狀（應附
繕本）。告訴人或被害人如對於本判決不服者，應具備理由請求
檢察官上訴，其上訴期間之計算係以檢察官收受判決正本之日期
為準。
中    華    民    國  九十五  年   十二   月    五    日
                                    書記官  林金福
附錄法條：
刑法第二百十條。
（偽造變造私文書罪）
偽造、變造私文書，足以生損害於公眾或他人者，處5年以下有
期徒刑。
刑法第二百十四條。
（使公務員登載不實罪）
明知為不實之事項，而使公務員登載於職務上所掌之公文書，足
以生損害於公眾或他人者，處3年以下有期徒刑、拘役或5百元以
下罰金。
刑法第二百十六條。
中華民國刑法第216條
（行使偽造變造或登載不實之文書罪）
行使第210條至第215條之文書者，依偽造、變造文書或登載不實
事項或使登載不實事項之規定處斷。


司法院資訊處製作；財團法人民間司法改革基金會備份。
